最　高　行　政　法　院　判　決
109年度年上字第290號
上　訴　人　張素蘭等50人（姓名及住所詳如附表所示）
共      同
訴訟代理人　黃文玲　律師
          　陳家祥　律師
被 上訴 人　銓敘部                                  
代　表　人　周志宏              
訴訟代理人　賴威志              
          　黃冠瑋              
上列當事人間公務人員退休資遣撫卹法事件，上訴人對於中華民
國109年7月29日臺北高等行政法院108年度年訴字第398號判決，
提起上訴，本院判決如下：
　　主  文
上訴駁回。
上訴審訴訟費用由上訴人負擔。　　
　　理  由
一、被上訴人之代表人原為周弘憲，嗣變更為周志宏，茲據新任
    代表人具狀聲明承受訴訟，核無不合，應予准許。
二、上訴人均係退休公務人員，於民國107年6月30日前分別經被
    上訴人核定退休生效（退休機關、退休生效日、退休等級、
    審定年資及退休金基數或百分比、優存金額均詳如原判決附
    表二所示）。嗣因公務人員退休資遣撫卹法（下稱公務人員
    退撫新法）於106年8月9日經總統令公布，除第7條第4項及
    第69條自公布日施行外，其餘條文訂自107年7月1日施行，
    被上訴人爰分別以如原判決附表二所示之原處分（下合稱原
    處分），重新計算渠等自107年7月1日起之每月退休所得。
    上訴人不服，循序提起行政訴訟，並聲明：原處分及復審決
    定均撤銷。案經原審以上訴人在原審之訴為無理由，判決駁
    回，上訴人乃提起本件上訴，並聲明：1.原判決廢棄。2.原
    處分及復審決定均撤銷或發回原審更行審理。
三、上訴人起訴主張、被上訴人於原審之答辯及聲明，均引用原
    判決所載。
四、原審斟酌全辯論意旨及調查證據之結果，以：(一)按公務人
    員退撫新法係經立法院三讀通過，於106年8月9日經總統令
    公布並訂自107年7月1日施行；經立法委員江啟臣、林德福
    等多人，認相關修正違反法律不溯及既往原則、信賴保護原
    則、比例原則，侵害受規範對象之平等權、工作權及財產權
    等，聲請釋憲。司法院後作成釋字第782號解釋，其解釋理
    由略以：1.退撫給與因財源不同有不同保障：憲法第18條規
    定人民服公職之權利，包含由此衍生享有之身分保障、俸給
    與退休金等權利。公務人員因服公職，取得國家為履行對其
    退休後生活照顧義務而為之給與，為具有財產權性質之給付
    請求權。然因不同給與之財源不同，其請求權受保障之程度
    ，應有差異；亦即應依其財源是否係軍公教人員在職時所提
    撥，而受不同層級之保障。2.調降非屬一次性之退除、退撫
    給與，無涉法律不溯及既往原則：新法規所規範之法律關係
    ，跨越新、舊法規施行時期，而構成要件事實於新法規生效
    施行後始完全實現者，除法規別有規定外，應適用新法規。
    故非一次性之退除給與，於完全給付前，該法律關係尚未終
    結，皆係建構於繼續性法律關係，如：月優存利息、月補償
    金、月退休俸，因退除、退撫給與法律關係之構成要件事實
    ，在現實生活中尚未完全具體實現，倘新法規有所變動，且
    將之適用於新法規施行後仍繼續存在之事實或法律關係，而
    未調降或追繳已領受之退休給與，即非新法規之溯及適用，
    故無涉法律不溯及既往原則。3.調降原退撫給與，無違信賴
    保護原則、比例原則：優存利息之財源源自於政府預算；年
    資補償金為退撫新制之實施而給予具退撫新、舊制年資者之
    年資補償，均屬恩給制之範疇。任何法規皆非永久不能改變
    ，受規範對象對此可能變動，亦非無預見可能。立法者為因
    應時代變遷與當前社會環境需求，在無涉法律不溯及既往原
    則之情形下，對是否予以維持以及如何維持有形成空間。調
    降退除、退撫給與，為追求高於個人信賴利益之重要公共利
    益所必要，得認無違信賴保護原則。因此，上訴人主張原處
    分適用公務人員退撫新法第34條、第36條、第37條、第39條
    等規定（下稱系爭規定）有違法律不溯及既往原則、信賴保
    護原則、憲法第18條之制度性保障及憲法第15條之財產權保
    障云云，自不足採。(二）原處分僅是依據公務人員退撫新
    法系爭規定重新核定上訴人之退休給與，並無行政程序法第
    111條行政處分無效，亦無行政程序法第123條行政處分廢止
    等問題等語，認上訴人在原審之訴為無理由，應予駁回。
五、本院按：
(一)憲法第78條規定：「司法院解釋憲法，並有統一解釋法律及
    命令之權。」第173條規定：「憲法之解釋，由司法院為之
    。」第171條第2項規定：「法律與憲法有無牴觸發生疑義時
    ，由司法院解釋之。」第79條第2項規定：「司法院設大法
    官若干人，掌理本憲法第78條規定事項……」是解釋法律牴觸
    憲法而宣告其為無效，乃專屬司法院大法官之職掌。司法院
    依上開規定所為之解釋，有拘束全國各機關及人民之效力，
    各機關處理有關事項，應依解釋意旨為之，違背解釋之判例
    ，當然失其效力，亦經司法院釋字第185號解釋宣示在案。
    上開解釋所稱之全國各機關，當然包含法院在內。次按法官
    依據法律獨立審判，憲法第80條定有明文，故依法公布施行
    之法律，法官應以其為審判之依據，不得認定法律為違憲而
    逕行拒絕適用；又該法律如經司法院作成解釋宣告未違憲，
    依前段之說明，法院亦自應受其拘束，於審理個案時，依解
    釋意旨為之；且於該解釋作成後，如無因憲法或相關法律有
    所修正，或相關社會情事已有重大變更，而有重行認定與判
    斷之必要，並聲請經司法院再作成變更或補充之解釋，應不
    許法院或其他任何人民或機關持歧異之見解不予遵守。
(二)經查，上訴人係退休公務人員，於107年6月30日以前分別經
    被上訴人核定退休生效。嗣因公務人員退撫新法於106年8月
    9日經總統令公布，除第7條第4項及第69條自公布日施行外
    ，其餘條文自107年7月1日施行，被上訴人爰以原處分，按
    上訴人退休總年資及退休等級，重新審定上訴人退休所得，
    為原判決依法確定之事實。依上訴人於原審起訴時對於原處
    分所為事實之認定及係適用公務人員退撫新法之結果本身均
    不爭執，所爭執者僅係據以作成原處分之公務人員退撫新法
    是否違反信賴保護原則、法律不溯及既往原則、法治國原則
    ，是否侵害憲法所定服公職之制度性保障及違反財產權保障
    ，原處分是否構成行政程序法第111條第7款之無效事由之問
    題。然原審業已論明：立法委員林德福等人因行使職權，認
    公務人員退撫新法違反法律不溯及既往原則、信賴保護原則
    及比例原則，侵害受規範對象受憲法保障之財產權、生存權
    、服公職權、工作權及平等權，聲請解釋。經司法院作成釋
    字第782號解釋，解釋意旨略以：「公務人員退休資遣撫卹
    法第7條第2項規定無涉法律不溯及既往原則及工作權之保障
    ，亦未牴觸比例原則，與憲法保障人民財產權之意旨尚無違
    背。同法第4條第6款、第39條第2項規定，與憲法保障服公
    職權、生存權之意旨尚無違背。同法第4條第4款、第5款、
    第18條第2款、第3款、第36條、第37條、第38條及第39條第
    1項規定，無涉法律不溯及既往原則，與信賴保護原則、比
    例原則尚無違背。」而作成合憲解釋。其解釋理由略以：憲
    法第18條規定人民服公職之權利，包含由此衍生享有之身分
    保障、俸給與退休金等權利；公務人員因服公職，取得國家
    為履行對其退休後生活照顧義務而為之給與，為具有財產權
    性質之給付請求權。然因退撫給與之財源不同，其請求權受
    保障之程度，應有差異；亦即應依其財源是否係軍公教人員
    在職時所提撥，而受不同層級之保障。另新法規所規範之法
    律關係，跨越新、舊法規施行時期，而構成要件事實於新法
    規生效施行後始完全實現者，除法規別有規定外，應適用新
    法規。故非一次性之退除給與，於完全給付前，該法律關係
    尚未終結，皆係建構於繼續性法律關係，諸如：月優存利息
    、月補償金、月退休俸，因退撫給與法律關係之構成要件事
    實，在現實生活中尚未完全具體實現，倘新法規有所變動，
    且將之適用於新法規施行後仍繼續存在之事實或法律關係，
    而未調降或追繳已領受之退休給與，即非新法規之溯及適用
    ，故無涉法律不溯及既往原則。又任何法規皆非永久不能改
    變，受規範對象對此可能變動，亦非無預見可能。立法者為
    因應時代變遷與當前社會環境需求，在無涉法律不溯及既往
    原則之情形下，對是否予以維持以及如何維持有形成空間。
    調降退撫給與，為追求高於個人信賴利益之重要公共利益，
    且未逾必要之程度，得認無違信賴保護原則、比例原則，原
    處分並無違誤等語綦詳。且司法院釋字第782號解釋公布迄
    今，其間憲法或相關法律均未見有所修正，相關社會情事亦
    未見有何重大變更，自無聲請司法院重行認定與判斷之必要
    。從而原審以上訴人所提撤銷訴訟，為無理由，予以駁回，
    於法並無不合。上訴意旨主張司法院釋字第782號解釋對於
    法律不溯及既往原則及信賴保護原則之適用有違誤，故本院
    應獨立審判，不予援用外，更應依職權聲請司法院大法官進
    行補充解釋云云，要非可採。
(三)另就退撫給與請求權之性質，司法院釋字第782號解釋已指
    明：退休金、優存利息、年資補償金均屬退撫給與，其中優
    存利息及年資補償金，均與在職時之俸給無關，難謂屬遞延
    工資。再者勞退新制之勞工「個人退休金專戶」性質上或可
    解為遞延工資之給付，然公務人員月退休所得之總額，繫於
    退休後餘命之長短，二者本質上尚有差異，是退撫給與並非
    遞延工資之給付。上訴意旨猶主張退撫新制既屬遞延工資，
    司法院釋字第782號解釋認為退撫新制有關退撫基金支應之
    財源，其中政府提撥及政府補助部分屬於恩給制範疇，對於
    是否符合比例原則及有無違反信賴保護原則，應採較為寬鬆
    之審查標準，顯有違誤云云，自非可採。上訴意旨復主張原
    處分於公務人員退撫新法107年7月1日生效之前即已作成，
    屬無效處分，且無補正可能性，原審未依職權予以調查、審
    酌，其判決即有違誤云云。惟查，被上訴人於原處分已載明
    其規制內容係依自107年7月1日施行之公務人員退撫新法，
    重新計算審定上訴人自107年7月1日起之每月退休所得，核
    其效力是自107年7月1日公務人員退撫新法施行起同時發生
    之事實，顯未有上訴人主張原處分有行政程序法第111條第6
    款、第7款所定處分無效之情形，亦不涉及行政程序法第114
    條所定瑕疵處分補正規定，上訴人此部分主張亦無足採。
(四)綜上所述，原判決並無上訴人所指違背法令之情形，上訴意
    旨，指摘原判決違背法令，求予廢棄，為無理由，應予駁回
    。　　　
六、據上論結，本件上訴為無理由。依行政訴訟法第255條第1項
    、第98條第1項前段、第104條，民事訴訟法第85條第1項前
    段，判決如主文。　　
中　　華　　民　　國　　110 　年　　10　　月　　7 　　日
                    最高行政法院第二庭
                        審判長法官  吳　東　都　
                              法官　陳　秀　媖
                              法官　王　俊　雄
                              法官　林　妙　黛
                              法官　侯　志　融

以  上  正  本  證  明  與  原  本  無  異
中　　華　　民　　國　　110 　年　　10　　月　　7 　　日
　　　　　　　　　　　　　　　書記官　劉　柏　君